ACORDAO-COMPLETO-2524986

ACÓRDÃO 462/2022 ATA 2/2022 - SEGUNDA CÂMARA

VISTOS, relatados e discutidos estes embargos de declaração opostos por Júlio Cesar Lima Batista contra o Acórdão 10269/2021-TCU-Segunda Câmara, por meio do qual o Tribunal julgou irregulares suas contas, imputou-lhe débito e cominou-lhe multa, em razão de irregularidades na execução do Convênio 00703/2010 (Siconv 737466) , que tinha por objeto o apoio à realização do "Fest Junino",
ACORDAM os Ministros do Tribunal de Contas da União, reunidos em Sessão da Segunda Câmara, diante das razões expostas pelo Relator, em:
9.1. com fundamento nos arts. 32, inciso II, e 34 da Lei 8.443/1992, acolher parcialmente os presentes embargos de declaração, dando-lhes efeitos infringentes para:
9.1.1. excluir do de¿bito de que trata o item 9.1 do aco¿rda¿o embargado as despesas comprovadas na fase recursal, indicadas na fundamentac¿a¿o, atribuindo-se a seguinte composic¿a¿o a¿ di¿vida remanescente:
	DÉBITO 
	9/12/2010
	R$ 13.431,60

	CRÉDITO
	17/3/2011
	R$ 1.202,76

9.1.2. reduzir de R$ 10.000,00 para R$ 3.500,00 o valor da multa aplicada pelo item 9.2 do aco¿rda¿o embargado; 
9.2. dar ciência deste acórdão à Procuradoria da República no Ceará; ao Ministério do Turismo e ao embargante.

Embargos de declaração opostos contra decisão que julgou contas irregulares e imputou débito e multa, em razão de irregularidades na execução de convênio celebrado com o Ministério do Turismo para a realização de evento festivo.

Segunda Câmara

Ministério do Turismo; Município de Aratuba - CE.

3. Responsável/Recorrente: Júlio Cesar Lima Batista (XXX.679.063-XX).

13.1. Ministros presentes: Augusto Nardes, Aroldo Cedraz, Bruno Dantas (Relator), Jorge Oliveira e Antonio Anastasia.
13.2. Ministro-Substituto presente: Marcos Bemquerer Costa (na Presidência).

BRUNO DANTAS

Ministro Bruno Dantas.

Trata-se de embargos de declaração opostos por Júlio Cesar Lima Batista (peça 123) contra o Acórdão 10269/2021-TCU-Segunda Câmara, por meio do qual o Tribunal julgou irregulares suas contas, imputou-lhe débito e cominou-lhe multa, em razão de irregularidades na execução do Convênio 00703/2010 (Siconv 737466) , que tinha por objeto o apoio à realização do "Fest Junino".
Antes mesmo de ser notificado acerca do teor do Acórdão 10269/2021-TCU-Segunda Câmara (peças 117 e 127) , Júlio Cesar Lima Batista opôs os presentes embargos em 12/11/2021 (peça 123) .	
Nesta oportunidade, o embargante alega que a deliberação recorrida estaria eivada de contradição porque haveria considerado o nexo causal entre os recursos e os documentos comprobatórios em relação às despesas de suporte do evento, mas deixado de reconhecê-lo no que tange às despesas com apresentações artísticas.
Indica os documentos constantes dos autos que comprovariam a licitude do processo de inexigibilidade, a realização dos shows artísticos contratados via seu representante legal, assim como a regularidade dos pagamentos devidos.
Além disso, argumenta que haveria omissão acerca da devolução de saldo à conta do Mtur no valor de R$ 1.202,76, em 17/3/2011, conforme extrato bancário posto na peça recursal.
4.	Diante da pretensa relevância das questões aduzidas, o recorrente finaliza o expediente com o seguinte pedido:
"Diante de todo o exposto, vem, o ora embargante requerer que receba o presente recurso como embargos de declaração, por ser o mesmo plenamente cabível e tempestivo, para ao final dar-lhe provimento em todos os seus termos, de modo a sanar a contradição da decisão recorrida, no sentido de reconhecer o contexto fático e a documentação probatória anexada como nexo causal entre as despesas com a realização dos shows contratados e os recursos conveniados, além de reconhecer valores devolvidos à conta do convênio no valor de R$ 1.202,76, de modo que seja julgada regular as contas prestadas pelo ex-prefeito e excluir o débito e multa aplicada."
	É o relatório.

Thales Catunda de Castro (13138/OAB-CE), representando Júlio Cesar Lima Batista.

Procurador Sérgio Ricardo Costa Caribé.

TOMADA DE CONTAS ESPECIAL. CONVÊNIO. MINISTÉRIO DO TURISMO. EVENTO FESTIVO. NÃO COMPROVAÇÃO DA EXECUÇÃO FÍSICA. AUSÊNCIA DE NEXO CAUSAL ENTRE OS RECURSOS FEDERAIS E AS DESPESAS RELATIVAS ÀS APRESENTAÇÕES ARTÍSTICAS. CITAÇÃO. ALEGAÇÕES DE DEFESA. COMPROVAÇÃO DA EXECUÇÃO FÍSICA. IRREGULARIDADES NA EXECUÇÃO FINANCEIRA. IRREGULARIDADE DAS CONTAS. DÉBITO PARCIAL. MULTA. EMBARGOS DE DECLARAÇÃO. AUSÊNCIA DE CONTRADIÇÃO, OBSCURIDADE OU OMISSÃO. CONHECIMENTO E REJEIÇÃO.

TOMADA DE CONTAS ESPECIAL (TCE)

Secretaria de Controle Externo de Tomada de Contas Especial (SecexTCE).

Trata-se de embargos de declaração opostos por Júlio Cesar Lima Batista (peça 123) contra o Acórdão 10269/2021-TCU-Segunda Câmara, por meio do qual o Tribunal julgou irregulares suas contas, imputou-lhe débito e cominou-lhe multa, em razão de irregularidades na execução do Convênio 00703/2010 (Siconv 737466) , que tinha por objeto o apoio à realização do "Fest Junino".
Nesta oportunidade, o embargante alega que a deliberação recorrida estaria eivada de contradição porque haveria considerado o nexo causal entre os recursos e os documentos comprobatórios em relação às despesas de suporte do evento, mas deixado de reconhecê-lo no que tange às despesas com apresentações artísticas.
Além disso, alega omissão acerca da devolução de saldo à conta do Mtur no valor de R$ 1.202,76, em 17/3/2011, conforme extrato bancário posto na peça recursal.
Satisfeitos os requisitos atinentes à espécie, os presentes embargos devem ser conhecidos, com fundamento nos arts. 32, inciso II, e 34 da Lei 8.443/1992.
 No mérito, os embargos devem ser parcialmente acolhidos para suprir a contradição existente no Acórdão 10269/2021-TCU-Segunda Câmara, atribuindo-lhes efeitos infringentes para reduzir o débito e a multa imputados a Júlio Cesar Lima Batista.
Referido decisum imputou débito de R$ 74.642,62 a Júlio Cesar Lima Batista em razão de irregularidades na execução física e financeira do convênio.
O evento foi realizado mediante dois diferentes contratos firmados com a empresa João Sousa Gomes - Produções e Eventos: i) o primeiro, mediante licitação na modalidade convite, para o fornecimento e montagem de estruturas necessárias aos shows, no valor de R$ 26.400,00 (peça 20, p. 1) ; ii) o segundo, por inexigibilidade de licitação, para as apresentações artísticas, no valor de R$ 77.800,00, conforme abaixo discriminado: 
	Forró Sacode
	43.200,00 

	Furacão do Forró
	20.600,00 

	Forró na Veia
	5.500,00 

	Forró Carimbada
	2.000,00 

	Chega Mais
	6.500,00

No que concerne à execução física do convênio, as análises realizadas tanto pela Secex-TCE quanto pelo Ministério Público junto ao TCU concluíram que restou comprovada as apresentações das bandas Chega Mais, Forró Sacode e Furacão do Forró, mas persistiria a não comprovação dos demais shows (Forró na Veia e Forró Carimbada) , além da irregularidade na execução financeira do convênio, qual seja, a falta de nexo de causalidade entre os comprovantes de despesa e os recursos repassados.
Naquela oportunidade, fiz as seguintes ponderações no voto condutor do Acórdão 10269/2021-TCU-Segunda Câmara:
"13. Todavia, devo ponderar que, conforme relatado pela Secex-TCE, os vídeos trazidos pelo responsável contêm gravações de três dos cinco shows contratados para o evento, quais sejam, Forró Sacode, Furacão do Forró e Chega Mais. Adicionalmente, a unidade instrutora sublinha que 'itens dos cenários dos vídeos indicam que os shows mostrados nesses vídeos ocorreram no mesmo palco, e no mesmo evento (no mesmo dia ou em dias próximos) '."
14. Assim, a despeito de não terem sido apresentadas filmagens das demais bandas contratadas, pode-se considerar que houve a execução física do contrato relativo aos serviços de fornecimento de infraestrutura para a realização de shows."
Assim, divergindo em parte da unidade instrutiva e do MPTCU, este Colegiado acolheu as despesas de suporte ao evento no valor de R$ 26.400,00, após constatar a sua regular execução financeira.
Por outro lado, no que concerne às apresentações artísticas, a decisão acompanhou os pareceres prévios uníssonos no sentido de que não teria sido comprovado o nexo causalidade entre os pagamentos efetivados à empresa intermediária e os artistas que se apresentaram no evento.
Além disso, o débito foi devidamente ajustado para se adequar à proporcionalidade de recursos federais estabelecida no termo de convênio, conforme explicado no voto condutor da decisão embargada:
"23. Diante desses aspectos, alinho-me ao exame empreendido pela Secex-TCE e MPTCU. Por não ser possível verificar a que título, fim e condições os artistas se dispuseram a executar os shows, resta completamente inviável a verificação do nexo de causalidade entre os recursos transferidos e a prestação dos serviços artísticos, no montante de R$ 77.880,00. 
24. Mostra-se, ainda, apropriado aplicar a proporcionalidade adotada no convênio de 95,94% a cargo do concedente, o que resulta no débito de R$ 74.642,62. A incidência de juros e correção monetária deve ocorrer a partir de 9/12/2010, data de crédito dos recursos na conta bancária do convênio, conforme sugerido pelo parquet."
Feito esse breve resumo do processo, passo a analisar as razões recursais.
Como só houve comprovação da execução física das bandas Chega Mais, Forró Sacode e Furacão do Forró, os argumentos apresentados pelo embargante não se prestam a elidir o débito relativo às demais bandas, Forró na Veia e Forró Carimbada, porque essas sequer tiveram provas de participação no evento.
Em relação à banda Chega Mais, embora tenha sido comprovada a execução física, não foi apresentado comprovante de que o valor pago à empresa intermediária foi repassado aos artistas ou seu empresário exclusivo. Portanto, os argumentos não suprimem o débito relativo a essa apresentação artística.
Todavia, no que tange às bandas Forró Sacode e Furacão do Forró, assiste razão ao embargante acerca da contradição na decisão, visto que os normativos e jurisprudências citados no voto admitem a composição do nexo de causalidade com os seguintes documentos constante dos autos:
Carta de exclusividade que confere os direitos do show à empresa intermediária somente para o dia e localidade do evento: Forró Sacode (peça 82, p. 16) e Furacão do Forró (peça 82, p. 19) ;
Contrato firmado entre o Município de Aratuba/CE e a empresa intermediária para apresentações artísticas, no valor de R$ 77.800,00 (peça 83, p. 18) ;
Contrato firmado entre a empresa intermediária e as empresas representantes das bandas: Forró Sacode (peça 82, p. 22) e Furacão do Forró (peça 82, p. 25) ;
Nota fiscal emitida pela empresa intermediária relativa à apresentação das bandas, com expressa indicação do convênio, no valor de R$ 77.800,00 (peça 124, p. 173) 
Recibo emitido pela empresa intermediária, relativo aos serviços de suporte ao evento e às apresentações artísticas, no valor de R$ 104.200,00 (peça 82, p. 27) ;
Recibos assinados pelas empresas representantes das bandas: Forró Sacode, no valor de R$ 43.200,00 (peça 82, p. 22) e Furacão do Forró, no valor de R$ 20.600,00 (peça 82, p. 30) .
Destarte, é possível constatar a regular execução física e financeira do convênio no que diz respeito à contratação das bandas Forró Sacode e Furacão do Forró, mantendo-se a glosa das despesas efetivadas com as demais bandas, no valor total de R$ 14.000,00.
Aplicando-se a proporcionalidade de recursos federais adotada no convênio (95,94%) , o débito resultante perfaz o valor de R$ 13.431,60.
Além disso, houve omissão da decisão no que diz respeito ao saldo de convênio recolhido ao Ministério do Turismo, de R$ 1.202,76, conforme comprovante de pagamento de GRU à peça 124, p. 205-206.  Esse valor deve entrar como crédito na composição do débito:
	DÉBITO 
	9/12/2010
	R$ 13.431,60

	CRÉDITO
	17/3/2011
	R$ 1.202,76

Por fim, ressalto que a redução, em sede recursal, do valor do débito imputado ao responsável impõe a redução proporcional do valor da multa aplicada com base no art. 57 da Lei 8.443/1992.
Nesse contexto, cumpre reconhecer, em parte, os vícios alegados nestes embargos, acolhendo-os com efeitos infringentes, para reduzir o débito e a multa aplicados por meio do Acórdão 10269/2021-TCU-Segunda Câmara a Júlio Cesar Lima Batista.
Ante o exposto, voto por que o Tribunal adote o Acórdão que ora submeto à deliberação deste Colegiado.
TCU, Sala das Sessões, em 8 de fevereiro de 2022.
Ministro BRUNO DANTAS 
Relator